ACORDAO-COMPLETO-2444308

ACÓRDÃO 1147/2021 ATA 2/2021 - PRIMEIRA CÂMARA

VISTA, relatada e discutida esta tomada de contas especial instaurada pelo Ministério da Cultura contra Cláudio Fernando Brayer Pereira, ex-prefeito de Santa Vitória do Palmar/RS, em razão da ausência de comprovação da correta utilização dos recursos do Convênio 70/2006-MinC/FNC.
ACORDAM os ministros do Tribunal de Contas da União, reunidos em sessão da 1ª Câmara, ante as razões expostas pelo relator e de acordo com os pareceres nos autos, com fundamento nos arts. 1º, inciso I; 16, inciso III, alíneas "b" e "c", e § 3º; 19; 23, inciso III; 26; 28, inciso II; e 57 da Lei 8.443/1992 e nos arts. 1º, inciso I; 209, incisos II e III e § 7º; 210; 214, inciso III; 217; e 267 do Regimento Interno, em:
9.1. julgar irregulares estas contas especiais;
9.2. condenar Cláudio Fernando Brayer Pereira ao pagamento ao Fundo Nacional de Cultura das quantias a seguir indicadas, atualizadas monetariamente e acrescidas de juros de mora a contar das datas abaixo especificadas até o efetivo recolhimento, na forma da legislação em vigor:
	Valor (R$) 
	Data

	   9.476,65
	2/4/2007

	19.650,00
	2/4/2007

	38.700,00
	23/6/2008

	11.300,00
	23/6/2008

9.3. aplicar a Cláudio Fernando Brayer Pereira multa de R$ 20.000,00 (vinte mil reais) , a ser recolhida ao Tesouro Nacional atualizada monetariamente da data deste Acórdão até a do efetivo recolhimento, na forma da legislação em vigor, se paga após o vencimento do prazo abaixo fixado;
9.4. fixar ao responsável prazo de 15 (quinze) dias, a contar da notificação, para comprovar, perante este Tribunal, o recolhimento das quantias indicadas nos itens 9.2 e 9.3;
9.5. autorizar, desde já, a cobrança judicial das dívidas, caso não atendida a notificação;
9.6. autorizar, caso venha a ser solicitado, o pagamento das dívidas em até 36 (trinta em seis) parcelas mensais consecutivas, a primeira a ser paga no prazo acima fixado e as demais, a cada 30 (trinta) dias a contar da parcela anterior, com incidência, sobre cada valor mensal atualizado monetariamente, de juros de mora, na forma da legislação em vigor, e alertar ao responsável que a falta de comprovação do recolhimento de qualquer parcela importará no vencimento antecipado do saldo devedor;
9.7. enviar cópia deste Acórdão à Secretaria Especial de Cultura, à Secretaria Federal de Controle Interno, ao Procurador-Chefe da Procuradoria da República no Estado do Rio Grande do Sul e ao responsável, para ciência e/ou providências, com a informação de que o inteiro teor da deliberação, bem como do relatório e do voto que a fundamentaram, está disponível para consulta no endereço www.tcu.gov.br/acordaos, além de esclarecer que, caso requerido, o TCU poderá fornecer as correspondentes cópias, em mídia impressa, aos interessados e ao responsável.

Tomada de Contas Especial relativo ao Convênio 070/2006 (Siafi 575516), celebrado entre o Ministério da Cultura e o Município de Santa Vitória do Palmar/RS, tendo por objeto o apoio ao projeto intitulado "Ponto de Cultura Pindorama".

Primeira Câmara

Prefeitura Municipal de Santa Vitória do Palmar/RS.

3. Interessado/Responsável:
3.1. Interessado: Ministério da Cultura (extinto).
3.2. Responsável: Cláudio Fernando Brayer Pereira (XXX.879.050-XX).

13.1. Ministros presentes: Benjamin Zymler (na Presidência) e Jorge Oliveira (Relator).
13.2. Ministros-Substitutos convocados: Augusto Sherman Cavalcanti e Weder de Oliveira.

ACORDAO-COMPLETO-2536744

Acórdão 3026/2022 - Primeira Câmara

ACORDAO-COMPLETO-2540984

Acórdão 4194/2022 - Primeira Câmara

JORGE OLIVEIRA

Adoto como relatório a instrução produzida na Secretaria de Recursos - Serur (peça 67) , a seguir transcrita, que contou com o endosso do escalão dirigente daquela unidade técnica (peças 68 e 69) e do Ministério Público junto ao TCU - MPTCU (peça 70) :
"INTRODUÇÃO
	Trata-se de Tomada de Contas Especial instaurada pelo Ministério da Cultura (MinC) , em desfavor do Sr. Cláudio Fernando Brayer Pereira, ex-prefeito municipal de Santa Vitória do Palmar/RS (gestões 2005-2008 e 2009-2011) , em razão da não comprovação da regular aplicação dos recursos oriundos do Convênio 70/2006-MinC/FNC, celebrado entre o MinC e o referido município, com o objetivo de implantar o projeto "Ponto de Cultura Pindorama", para propiciar o acesso da população local aos meios de fruição, produção e formação cultural (peça 3, p. 80-94) .
HISTÓRICO
2.	O Convênio 70/2006 foi firmado no valor de R$ 187.500,00, sendo R$ 150.000,00 à conta do concedente e R$ 37.500,00 referentes à contrapartida da convenente (peça 3, p. 84) . Teve vigência de 29/6/2006 a 29/6/2009 (peça 3, p. 90 e 94) , sendo prorrogado até 30/6/2011 (peça 3, p. 110) , recaindo o prazo final para a apresentação da prestação de contas final em 30/8/2011 (peça 3, p. 88) .
3.	Do valor total do convênio, foi liberado à convenente o montante de R$ 90.000,00, por intermédio das ordens bancárias a seguir discriminadas (peça 3, respectivamente à p. 106; 108; 118 e 120) : 
	OB
	Valor (R$) 
	Data do Crédito

	2007OB00817
	20.350,00
	2/4/2007 

	2007OB00818
	19.650,00
	2/4/2007 

	2008OB901878
	38.700,00
	23/6/2008 

	2008OB901873
	11.300,00
	23/6/2008

	Total: R$ 90.000,00

4.	Foram encaminhadas ao concedente duas prestações de contas parciais, respectivamente em 29/10/2009 (peça 3, p. 126-181) e 14/10/2011 (peça 3, p. 226-256) .
5.	Em vista da incompletude da primeira prestação de contas parcial, foi expedido o Ofício 358/2010-CGPC/SCC/MinC (peça 3, p. 182) , solicitando o envio da seguinte documentação complementar:
	a) relatório de cumprimento do objeto;
	b) relatório de conciliação bancária;
	c) comprovantes de despesas (notas fiscais, recibos etc) ;
	d) justificativas de dispensa de licitação;
	e) material de divulgação das atividades do ponto de cultura, contendo fotos, cópias ou exemplares dos materiais utilizados na divulgação do projeto, conforme Plano Básico de Divulgação acordado no convênio.
6.	A documentação complementar solicitada foi encaminhada ao MinC (peça 3, p. 190-224) , após o que foi emitido o Parecer sobre Análise Técnica de Cumprimento do Objeto (peça 3, p. 262-266) , recomendando a reprovação das duas prestações de contas parciais apresentadas, em razão de nelas ainda subsistirem pendências. Em razão disso, foi expedido o Ofício SEI nº 91/2016/CPCON/CGEXE/SPOA/SE-MinC (peça 3, p. 272-273) , de 17/10/2016, solicitando a documentação complementar ainda pendente, qual seja:
	a) material gráfico que comprovasse as atividades do Ponto de Cultura Pindorama, devidamente identificado com a logomarca do Ministério da Cultura, Governo Federal e Programa Cultura Viva (fotos, vídeos/áudios) ;
	b) material de divulgação das atividades do Ponto de Cultura Pindorama (folders, banners, camisetas, crachás etc) .
7.	A despeito do êxito na referida notificação (AR - peça 3, p. 274) , não foi encaminhada ao concedente a documentação complementar necessária à análise conclusiva das prestações de contas parciais apresentadas, para demonstrar a regular aplicação dos recursos repassados à conta do Convênio 70/2006. Assim, foi emitido o Parecer nº 21/2017/CPCON/CGEXE/SPOA/SE (peça 3, p. 276-278) , recomendando, novamente, a reprovação da prestação de contas do ajuste em referência, por não restar comprovado o regular emprego dos recursos, bem com a responsabilização do Sr. Cláudio Fernando Brayer Pereira pela integralidade destes valores, no montante histórico de R$ 90.000,00.
8.	O fundamento para a instauração da Tomada de Contas Especial, conforme apontado pelo Relatório de TCE 047/2017 (peça 3, p. 18-21) , foi a não comprovação da execução do objeto, devido à ausência da documentação complementar necessária para tanto.
9.	Já no âmbito do TCU, após a instrução inicial do feito (peça 7) , o responsável foi citado pela irregularidade a seguir discriminada:
	Irregularidade: não comprovação da regular aplicação de parte dos recursos oriundos do Convênio 70/2006, em razão de não haver encaminhado ao concedente a documentação complementar necessária à análise conclusiva das prestações de contas parciais apresentadas, quais sejam:
	a) material gráfico que comprove as atividades do Ponto de Cultura Pindorama, devidamente identificado com a logomarca do Ministério da Cultura, Governo Federal e Programa Cultura Viva (fotos, vídeos/áudios) ;
	b) material de divulgação das atividades do Ponto de Cultura Pindorama (folders, banners, camisetas, crachás etc) .
10.	O Sr. Cláudio Fernando Brayer Pereira apresentou, tempestivamente, suas alegações de defesa (peça 31-35) , as quais foram analisadas à peça 36.
11.	Na oportunidade, concluiu-se que as alegações não se prestaram a comprovar a regularidade da aplicação dos recursos oriundos do Convênio 70/2006, pois apesar de não se questionar a efetiva implantação do Ponto de Cultura Pindorama, persistiu a ausência de demonstração do nexo causal entre as ações realizadas e os recursos oriundos do ajuste, em virtude da ausência de identificação da logomarca do Programa Cultura Viva, na forma determinada pela Cláusula Terceira, alínea "m", do termo do Convênio 70/2006 (peça 3, p. 84) . 
12.	Por conseguinte, foi proposta a irregularidade das contas, com imputação do débito ao ex-prefeito, pela integralidade dos recursos transferidos. Quanto à multa prevista no art. 57 da Lei 8.443/1992, entendeu-se que teria ocorrido a prescrição da pretensão punitiva do TCU, nos termos do Acórdão 1441/2016-TCU-Plenário, uma vez que a transferência dos recursos teve início em 2/4/2007, e o ato que determinou a citação dos responsáveis ocorreu em 18/3/2019.
13.	O MPTCU, representado pelo Subprocurador-Geral Paulo Soares Bugarin, dissentiu do encaminhamento proposto por esta Secex-TCE, propondo que, em face dos princípios do devido processo legal, do contraditório e da ampla defesa, fosse realizada nova citação do responsável, "informando que a irregularidade apurada nestes autos, consistente na não comprovação da regular aplicação da integralidade dos recursos públicos federais transferidos por meio do Convênio nº 70/2006, decorre não apenas da ausência da documentação relativa ao material gráfico e de divulgação das atividades pactuadas, mas também da ausência dos comprovantes das despesas informadas nas prestações de contas parciais".
14.	No intuito de possibilitar a formação de convicção acerca do mérito do processo, a Ministra Ana Arraes, relatora do feito, determinou (peça 40) que esta unidade técnica promovesse diligência junto à Secretaria Especial da Cultura do Ministério da Cidadania, no sentido de que, em relação ao Convênio 70/2006, a unidade jurisdicionada, no prazo de 15 dias:
a) esclareça se, em atendimento ao Ofício 358/2010-CGGPC/SCC/MinC, foram encaminhados ao Ministério da Cultura os comprovantes de despesas (notas fiscais e recibos) solicitados e, em caso positivo, se houve a avaliação pelo concedente do nexo de causalidade entre os dispêndios constantes desses comprovantes e as saídas de recursos da conta bancária do ajuste;
b) informe se houve reformulação do plano de trabalho aprovado inicialmente, tendo em vista o não repasse de todos os recursos federais previstos; e
c) envie a este Tribunal cópia legível:
c.1) do parecer sobre análise técnica de cumprimento do objeto emitido em outubro/2012, do Parecer Financeiro 21/2017/CPCON/CGEXE/SPOA/SE e do extrato completo da movimentação na conta bancária específica;
c.2) do plano de trabalho reformulado e dos comprovantes das despesas efetuadas, se houver. 
15.	Implementada a medida (peça 41) , veio aos autos a resposta à diligência, por intermédio do Ofício nº 198/2019/SE/SGFT/DEFNC/CGPC/MC, de 18/12/2019 (peça 43) , e da documentação juntada às peças 45-52 dos autos, a seguir especificada:
	a) Parecer de Análise Técnica sobre o Cumprimento do Objeto (peça 45) ;	
	b) Parecer Financeiro 21/2017/CPCON/CGEXE/SPOA/SE (peça 46) ;
	c) notas fiscais e recibos da 1ª (a) parcela dos recursos (peça 47) ;
	d) notas fiscais e recibos da 1ª (b) parcela dos recursos (peça 48) ; 
	e) notas fiscais e recibos da 2ª (a) parcela dos recursos (peça 49) ;
	f) notas fiscais e recibos da 2ª (b) parcela dos recursos (peça 50) ;
	g) Extratos Bancários (peça 51) ;
	h) Justificativa para alteração do Plano de Trabalho (peça 52) .
16.	A par dos elementos supervenientes aos autos, a instrução de análise à diligência (peça 54) reconfigurou o débito apurado nos autos, conforme o excerto a seguir reproduzido:
23. Registra-se que as notas fiscais apresentadas (peças 47-50) foram acompanhadas das respectivas notas de empenho, emitidas pela Prefeitura de Santa Vitória do Palmar. Deve ser ressaltado que os aludidos empenhos, em sua quase totalidade, fazem referências a números de cheques que não correspondem àqueles efetivamente utilizados para liquidação das despesas a que se referem, como permitem verificar os extratos bancários acostados aos autos. Outrossim, em todos os empenhos, verifica-se a vinculação dos cheques emitidos para liquidação da despesa à conta bancária nº 4375, quando, na verdade, a conta bancária específica do Convênio 70/2006-MinC/FNC era a de nº 11.08-7 (peça 3, p. 30) .
24. Outro ponto a ser realçado é que os comprovantes de despesas relacionados à 2ª parcela dos recursos (peças 49 e 50) constituem-se, na verdade, em mera repetição dos documentos já apresentados em relação à 1ª parcela (peças 47 e 48) .
25. Assim, no intuito de verificar o nexo de causalidade entre os dispêndios constantes desses comprovantes e as saídas de recursos da conta bancária do ajuste, elaborou-se o quadro adiante no qual foram cotejados os comprovantes de despesas apresentados (peças 47-50) com a Relação de Pagamentos (peça 3, p. 156-164) , e também com os extratos bancários da conta bancária específica do ajuste (peça 51) .
26. Para tanto, foram consideradas apenas as despesas da Relação de Pagamentos (peça 3, p. 156-164) que tenham correspondência com notas fiscais/recibos - seja pela identificação expressa do convênio (nome e/ou número) , seja pela indicação do credor nas notas de empenho apresentadas - e com os cheques pelos quais foram pagas.
27. Nessa linha, as despesas comprovadas por documentos fiscais/recibos ilegíveis, fora da data de vigência do projeto, e sem identificação com o convênio não foram consideradas. Também foram desconsiderados os recibos de pagamentos a autônomos (RPA) relativos à remuneração de monitores das oficinas realizadas no âmbito do projeto, pois, em nenhum deles, constou a data do efetivo pagamento, não se verificando, também, as assinaturas dos beneficiários na quase totalidade desses RPAs (peça 47, p. 11, 15, 19, 23, 31, 39, 49, 53, 57, 61, 73, 77, 83, 93, 99 e 103) . Outrossim, a Relação de Pagamentos agrupou o valor total pago a cada um dos beneficiários, impossibilitando a efetiva comprovação de cada um desses pagamentos.
28. Feitas essas considerações, apresenta-se o seguinte quadro com as despesas que podem ser reconhecidas como devidamente comprovadas, no âmbito do Convênio 70/2006-MinC/FNC:
Quadro I
	Nº
	Empenho
 (peça/pág) 
	Beneficiário
	NF/REC/RPA
	Data
	Valor
	Pça/Pg
	Cheque

	1
	47/71
	Iberê Azevedo (Cia da Cor) 
	818
	5/7/2007
	14,00
	47/119
	850004

	2
	47/91
	Vera M. Huth (A Corujinha) 
	30880
	2/7/2007
	258,05
	47/137
	850083

	3
	47/101
	Iberê Azevedo (Cia da Cor) 
	816
	5/7/2007
	40,00
	47/145
	850003

	4
	47/113
	Pedro da Silva Abreu (Pemac) 
	006941
	4/7/2007
	261,00
	47/157
	850005

	5
	47/117
	Pedro da Silva Abreu (Pemac) 
	006810
	2/7/2007
	364,50
	47/161
	850005

	6
	47/121
	Peres e Santos Ltda.
 (Cyber 1 - Click) 
	695
	16/7/2007
	235,00
	47/169
	850014

	7
	47/131
	Viúva Calidio Kalil (Casa Nova) 
	307858
	2/7/2007
	18,00
	47/177
	850076

	8
	47/135
	Imp. Quím. Delaware
	55887.1
	30/8/2007
	135,50
	47/181
	850028

	9
	47/139
	Anacarolina Gonçalve
s (Bazar Camponês) 
	183902
	3/7/2007
	120,00
	47/185
	850006

	10
	47/147
	Jorge Santos Cia. Ltda (LV Santos) 
	027327
	31/7/2007
	252,50
	47/195
	850019

	11
	47/205
	Avenida Mat. Constr.
	002765
	6/8/2007
	402,55
	47/207
	850025

	12
	47/209
	Com. Apar. Musicais
 (Mil Sons Ltda.) 
	00033638
	2/7/2007
	1.453,00
	47/211
	850033

	13
	47/213
	Inácio B. Royer
 (Keko Mat. Constr.) 
	000711
	18/9/2007
	114,90
	47/215
	850084

	14
	47/217
	Kalil Pereira Ltda. (Casa Marcos) 
	177
	8/8/2007
	17,75
	47/219
	850027

	15
	47/229
	CopyBras
	33129
	8/8/2007
	249,90
	47/231
	850090

	16
	47/233
	Port Ltda.
	009847
	6/11/2007
	1.193,00
	47/235
	850077

	17
	47/239
	Pedro da Silva Abreu (Pemac) 
	009440
	10/8/2007
	54,00
	47/240
	850036

	18
	47/243
	Vera M. Huth (A Corujinha) 
	30898
	13/8/2007
	17,50
	47/245
	850031

	19
	47/267
	Port Ltda.
	007181
	30/6/2007
	788,00
	47/269
	850091

	20
	47/271
	Alcimar S. Silva (Lojão Super Util) 
	15490
	5/9/2007
	38,90
	47/273
	850039

	21
	48/1
	Marleni Kruger Helwig
 (Mani Confecções) 
	898
	17/9/2007
	2.250,00
	48/5
	850092

	22
	48/9
	Viúva Calidio Kalil (Casa Nova) 
	307870
	6/9/2007
	100,00
	48/9
	850037

	23
	48/13
	Alcimar S. Silva (Lojão Super Util) 
	15500
	4/10/2007
	14,80
	48/15
	850061

	24
	48/33
	Pedro da Silva Abreu (Pemac) 
	011543
	-/9/2007
	250,00
	48/35
	850088

	25
	48/37
	Jesus Joel da Costa (Studio 1) 
	18648
	27/11/2007
	1.975,00
	48/39
	850070

	26
	48/45
	Avenida Mat. Constr.
	004319
	5/11/2007
	44,50
	48/47
	850063

	27
	48/49
	Jorge Santos Cia. Ltda (LV Santos) 
	Ilegível
	26/10/2007
	211,00
	48/51
	850062

					TOTAL
	10.873,35
		
29. Portanto, a partir dos elementos que sobrevieram aos autos, em resposta à diligência determinada pela ministra relatora, entende-se que deva ser promovida nova citação do responsável, reconfigurando-se o débito originalmente imposto ao responsável, com o abatimento do valor histórico de R$ 10.873,35.
17.	Quanto à reformulação do Plano de Trabalho (item 'b' da diligência) , a resposta apresentada confirmou a ocorrência da alteração, prescindindo da necessária anuência do órgão repassador. Não obstante, entendeu-se que a ocorrência teria configurado somente desvio de objeto, devendo ser considerada falha formal, insuficiente para caracterizar, em princípio, a ocorrência de dano ao erário, desde que comprovada, por documentação idônea, a aplicação dos recursos na finalidade do convênio (Jurisprudência Selecionada: Acórdão 1313/2009-TCU-Plenário; 5188/2009 e 1295/2016 - Primeira Câmara) .
18.	Contudo, os elementos dos autos evidenciaram outras ocorrências que impediam a comprovação do regular emprego da totalidade dos recursos do Convênio 70/2006-MinC/FNC. A esse respeito, destacou-se a insuficiência da maior parte dos comprovantes de despesas apresentados na prestação de contas, para comprovar o nexo de causalidade destes com a Relação de Pagamentos e os extratos bancários (vide itens 23-28 supra) . De igual modo, não foi possível estabelecer o nexo causal entre as ações realizadas e os recursos oriundos do ajuste, em virtude da ausência de identificação da logomarca do Programa Cultura Viva (item 13) .
19.	Com o encaminhamento do Parecer de Análise Técnica sobre o Cumprimento do Objeto (peça 45) e do Parecer Financeiro 21/2017/CPCON/CGEXE/SPOA/SE (peça 46) , totalmente legíveis, foi atendido o item 'c' da diligência determinada pela relatora. 
20.	O exame aos elementos encaminhados - em especial o Parecer Financeiro 21/2017/CPCON/CGEXE/SPOA/SE (peça 46) - corroborou a constatação do MPTCU de que "a motivação para a instauração da presente TCE decorreu do não atendimento à diligência efetuada junto à convenente, com a finalidade de se aferir o cumprimento do objeto uma vez que a análise da prestação de contas constatou a necessidade de documentos complementares para permitir a verificação da boa e regular aplicação dos recursos repassados" (peça 39, p. 2, item 7) .
21.	Por sua vez, a análise aos comprovantes de despesas em face da Relação de Pagamentos e dos extratos bancários que sobrevieram aos autos - desta feita legíveis (peça 51) - permitiu a reconfiguração do débito pelo qual o responsável fora originalmente citado, abatidas as quantias que restaram devidamente comprovadas nas prestações de contas por ele encaminhadas (item 16 supra - itens 28 e 29 transcrição) .
22.	Por conseguinte, foi proposta a renovação da citação do Sr. Cláudio Fernando Brayer Pereira, nos seguintes termos:
b) realizar a citação do Sr. Cláudio Fernando Brayer Pereira (CPF XXX.879.050-XX) , com fundamento nos arts. 10, § 1º, e 12, incisos I e II, para que, no prazo de quinze dias, apresente alegações de defesa e/ou recolha aos cofres do Fundo Nacional de Cultural, as quantias abaixo indicadas, atualizadas monetariamente a partir das respectivas datas de ocorrência, até o efetivo recolhimento, abatendo-se, na oportunidade, as quantias eventualmente ressarcidas, na forma da legislação em vigor, em decorrência da irregularidade descrita abaixo:
Irregularidade: não comprovação da regular aplicação de parte dos recursos oriundos do Convênio 70/2006-MinC/FNC, em razão da insuficiência dos comprovantes de despesas apresentados, e por não haver encaminhado ao concedente a documentação complementar necessária à análise conclusiva das prestações de contas parciais apresentadas, qual seja:
a) material gráfico que comprove as atividades do Ponto de Cultura Pindorama, devidamente identificado com a logomarca do Ministério da Cultura, Governo Federal e Programa Cultura Viva (fotos, vídeos/áudios) ;
b) material de divulgação das atividades do Ponto de Cultura Pindorama (folders, banners, camisetas, crachás etc) .
Dispositivos violados: art. 37, caput c/c o art. 70, parágrafo único, da Constituição da República Federativa do Brasil, art. 93 do Decreto-lei 200/67, art. 66 do Decreto 93.872/1986, art. 28 da IN STN 1/1997, Acórdão 2763/2011-TCU-Plenário e Cláusulas Segunda, Terceira e Oitava do Convênio 70/2006.
Quantificação do débito: 
	Valor (R$) 
	Data do Crédito

	9.476,65
	2/4/2007 

	19.650,00
	2/4/2007 

	38.700,00
	23/6/2008 

	11.300,00
	23/6/2008

	Valor do débito atualizado até 25/4/2020: R$ 154.024,30 (Demonstrativo à peça 53) 
Cofre para recolhimento: Fundo Nacional de Cultura.
Conduta: não encaminhar ao concedente comprovantes de despesas suficientes para demonstrar o uso regular dos recursos repassados relativos ao Convênio 70/2006-MinC/FNC, nem a documentação complementar necessária à análise conclusiva das prestações de contas parciais apresentadas, qual seja:
a) material gráfico que comprove as atividades do Ponto de Cultura Pindorama, devidamente identificado com a logomarca do Ministério da Cultura, Governo Federal e Programa Cultura Viva (fotos, vídeos/áudios) ;
b) material de divulgação das atividades do Ponto de Cultura Pindorama (folders, banners, camisetas, crachás etc) .
Nexo de causalidade: a insuficiência dos comprovantes de despesas apresentados, e o não encaminhamento da documentação complementar necessária à análise conclusiva das prestações de contas parciais apresentadas, ao concedente, impossibilita a comprovação da regular aplicação dos recursos oriundos do 70/2006-MinC/FNC, levando à presunção do débito apurado nos autos.
Culpabilidade: não há excludentes de ilicitude, de culpabilidade e de punibilidade; é razoável supor que a responsável tinha consciência da ilicitude de sua conduta; era exigível conduta diversa da praticada, qual seja, comprovar a regular aplicação da totalidade dos recursos oriundos do 70/2006-MinC/FNC, mediante a apresentação dos necessários documentos comprobatórios das despesas, e com o atendimento das diligências do concedente, realizadas para obter a documentação complementar para a análise conclusiva da prestação de contas, na fase interna da TCE.
23.	Em despacho de 22/5/2020 (peça 57) , a ministra relatora autorizou a citação proposta por esta unidade técnica, determinando a adoção dos seguintes ajustes:
a) na descrição da irregularidade: os motivos elencados acima e outros eventualmente considerados para concluir pela insuficiência dos comprovantes de despesas apresentados para provar o nexo causal entre eles e os débitos na conta bancária específica; e
b) na descrição dos dispositivos violados: os arts. 8º, inciso V, 20 e 30 da Instrução Normativa STN 1/1997 e a cláusulas sexta do Convênio 70/2006. 
24.	Ressalta-se que o ofício citatório foi encaminhado ao responsável, acompanhado do despacho e demais documentos necessários ao entendimento das razões da citação, com o seguinte alerta (peça 59, p. 1, item 2) :
Alerto para a importância de leitura do inteiro teor da decisão e documentação anexas para o devido conhecimento das irregularidades que lhe dizem respeito.
25.	Assim, o Sr. Cláudio Fernando Brayer Pereira foi citado, conforme especificado: 
	Ofício nº 
	Data do ofício
	Origem do endereço
	Data de recebimento 
	Nome do recebedor 
	Fim do Prazo para defesa
	Defesa Apresentada 

	27029/2020
 (peça 59) 
	3/6/2020
	Receita Federal
	15/6/2020
AR (peça 60) 
	Clarijane de Abreu
	30/6/2020
	-

26.	Sob o argumento de exiguidade do prazo para coligir elementos necessários à produção de defesa, em razão de estar há mais de dez anos afastado da administração municipal, o responsável solicitou prorrogação do prazo para apresentação de alegações de defesa (peça 61) , ao que foi atendido à peça 62, com o acréscimo de mais 15 (quinze) dias ao prazo originalmente concedido, que passou de 30/6 a 15/7/2020, e, posteriormente, a 14/8/2020 (peça 65) .
27.	Em 15/7/2020, o responsável apresentou tempestivas alegações de defesa que seguem analisadas no tópico a seguir (peça 63) .
EXAME TÉCNICO
	Alegação: Do pedido de prorrogação ou suspensão do prazo de resposta
28.	O defendente iniciou a defesa externando sua pretensão de suspender ou, ao menos, prorrogar o prazo para "apresentar resposta" à citação que lhe fora endereçada.
29.	Ao adiantar sua pretensão, o defendente principiou informando que, na oportunidade, não seriam repisados argumentos já apresentados em sua defesa por ocasião da primeira citação (peça 31) , e reiterou que a ele não deveria ser imputada "severa glosa por erros formais nos procedimentos de pagamentos que eram realizados pelos setores competentes da Prefeitura Municipal".
30.	Em relação ao mérito, destacou a "absoluta impossibilidade" em obter documentos e provas para a sua defesa, uma vez que o convênio fora realizado há mais de dez anos, e que a documentação pertinente "existe na Prefeitura Municipal de Santa Vitória do Palmar apenas em meio físico, cujo acesso está limitado em virtude da Pandemia de COVID".
31.	A esse respeito, a defesa aduziu que a prefeitura municipal de Santa Vitória do Palmar teria suspendido o atendimento presencial em suas dependências, em razão do crescimento da pandemia no município, classificado com bandeira vermelha, de acordo com o sistema de classificação de risco do Governo Estadual do Rio Grande do Sul (peça 63, p. 3) . 
32.	Nessa linha, ao reiterar a impossibilidade de acesso material aos elementos de defesa, afirmou ser "imprescindível a suspensão do prazo ora corrente, ou então, ao menos a sua prorrogação por mais trinta dias".
	Análise:
33. Como se depreende da peça analisada, a pretensão do responsável foca-se no deferimento da suspensão ou prorrogação do prazo para atender à citação, em virtude das consequências da pandemia do COVID-19, no Município de Santa Vitória do Palmar - RS, que se encontrava na área de "risco alto" (bandeira vermelha) , no sistema estadual de classificação de risco.
34.	Em amparo a seu pleito, alegou que a prefeitura municipal teria interrompido os serviços de atendimento presencial, o que obstou o acesso aos documentos relativos ao convênio, disponíveis apenas em meio físico, já que o ajuste fora realizado há mais de dez anos.
35.	A plausibilidade do pedido é inconteste, dada a inexorável gravidade da pandemia do Coronavírus, e as medidas de distanciamento social que ainda se impõem. 
36.	Anota-se, todavia, que a situação de risco pela qual passava o município (bandeira vermelha) , e que teria resultado no fechamento do atendimento presencial da prefeitura, retrata um determinado período do surto pandêmico, que não necessariamente perdura, haja vista que a referência é de 15/7/2020 (data da petição - peça 63, p. 5) .
37.	Por outro lado, em consulta ao site da prefeitura municipal de Santa Vitória do Palmar - RS (https://www.santavitoriadopalmar.rs.gov.br/municipio/) , realizada em 13/10/2020, foi possível chegar ao informativo "Boletim Coronavírus" (vide: Outras Áreas: Notícias) , de 19/3/2020, no qual se dá conhecimento da edição do Decreto 048/2020, de 18/3/2020, por meio do qual foi suspenso o atendimento ao público nas repartições públicas, corroborando a narrativa do responsável. 
38.	Outrossim, no mesmo sítio eletrônico, foi possível constatar o normal funcionamento dos serviços online da prefeitura, a despeito de remanescer interditado o atendimento presencial. Tal circunstância, ao que parece, em nada obstaria que o responsável formulasse requerimento para obtenção das cópias do Convênio 70/2006. 
39.	Noutro prisma, alternativamente à suspensão do prazo para "apresentação de resposta", o responsável pleiteou a prorrogação por mais trinta dias, contados do prazo final que lhe foi deferido para se defender, no despacho de 14/8/2020 (peça 65) , o que recairia em 13/9/2020. Dito isso, é razoável supor que o Sr. Cláudio Fernando Brayer Pereira já detenha condições objetivas de apresentar defesa, caso a relatora entenda pela prorrogação do prazo pleiteado.
40.	Sem embargo de reconhecer o caráter de excepcionalidade que a pandemia imprime ao presente caso, cumpre registrar que, no pronunciamento à peça 37, o diretor da 3ª D.T. desta Secex-TCE destacou que "a questão da sonegação de material comprovando o funcionamento do Ponto de Cultura Pindorama já remonta o ano de 2010, quando ainda era prefeito o responsável nesta Tomada de Contas Especial. Com o insucesso dessa tentativa, e de outra em 2016 (peça 3, p. 272) , foi instaurada a presente TCE." 
41.	Outrossim, a ausência de elementos comprobatórios da execução financeira do ajuste já haviam sido objeto de cobrança, por parte do concedente, por intermédio do Ofício 358/2010-CGPC/SCC/MinC, de 23/4/2010  (peça 3, p. 182) .
42.	Portanto, a questão já era de pleno conhecimento do ex-prefeito, não se justificando sua prolongada inação em obter os elementos necessários para comprovar a regular aplicação dos recursos do Convênio 70/2006, ao longo de todo o trâmite processual. Ademais, o responsável não demonstrou qualquer iniciativa de obtenção de documentos junto à prefeitura, máxime ao se considerar a disponibilidade de atendimento online para tal demanda.
43.	Em face dessas considerações, manifesta-se pela rejeição à prorrogação ou suspensão pretendida pelo defendente. 
	Alegação: Da prestação de contas e outras informações
44.	Na sequência, a defesa aduziu sucintas informações adicionais acerca de questões objetivas envolvendo a execução financeira do convênio. Nesse sentido, sustentou que a prestação de contas do projeto foi feita, de acordo com as "previsões do convênio, após a segunda parcela, por essa razão os documentos estão todos juntos, o que dá a impressão de que seriam repetidos."
45.	Em referência aos cheques e empenhos, informou que a Secretaria de Fazenda do município era rigorosa no exame dos empenhos e RPAs emitidos pelo setor administrativo da Secretaria de Cultura, de modo que "a divergência no número dos cheques e contas tange apenas aos trâmites desses setores e não a irregularidades nos pagamentos". Ademais, aduziu que, à época dos fatos, as notas fiscais eram manuais, o que resultava em "preenchimentos ilegíveis", substituição ou correção, o que não mais se verifica com o advento da nota fiscal eletrônica.
	Análise:
46.	Nesse ponto, convém rememorar que, após o reexame dos autos à luz da diligência determinada pela relatora (peça 40) , o débito e a irregularidade originalmente definidos foram reconfigurados, ensejando nova citação do responsável pela irregularidade a seguir descrita:
	Irregularidade: não comprovação da regular aplicação de parte dos recursos oriundos do Convênio 70/2006-MinC/FNC, em razão da insuficiência dos comprovantes de despesas apresentados, e por não haver encaminhado ao concedente a documentação complementar necessária à análise conclusiva das prestações de contas parciais apresentadas, qual seja:
	a) material gráfico que comprove as atividades do Ponto de Cultura Pindorama, devidamente identificado com a logomarca do Ministério da Cultura, Governo Federal e Programa Cultura Viva (fotos, vídeos/áudios) ;
	b) material de divulgação das atividades do Ponto de Cultura Pindorama (folders, banners, camisetas, crachás etc) .
47.	Nesse prisma, a despeito de o responsável reiterar suas alegações de defesa expendidas anteriormente (peça 31) , entende-se que essas já produziram seus efeitos, com a reconfiguração do débito e da irregularidade, após serem analisadas em profundidade na instrução à peça 54 dos autos (vide excerto no item 16 supra) . 
48.	Por sua vez, as informações adicionais aduzidas pela defesa, nesta oportunidade (repetição de documentos, divergências nos números de cheques e notas) , foram abordadas com absoluta superficialidade, não permitindo que delas se extraia qualquer conclusão.
49.	Portanto, manifesta-se pela rejeição da alegação examinada.
	Alegação: Da prescrição
50.	Em complemento, o defendente alegou a ocorrência da prescrição em relação "a qualquer ressarcimento ou sanção" que a ele pudesse ser imposta, já que os "hipotéticos danos ao erário" teriam ocorrido há mais de dez anos.
	Análise:
51.	Como se vê, a defesa suscitou a ocorrência da prescrição da pretensão punitiva do TCU, e também a da pretensão ressarcitória do dano ao erário, como se infere das alusões a "sanção" e "ressarcimento", acima consignadas.
52.		No âmbito do TCU, a questão da prescrição da pretensão punitiva não comporta dúvidas desde 8/6/2016, quando a matéria foi pacificada em incidente de uniformização de jurisprudência, por meio do Acórdão 1441/2016-TCU-Plenário, assim enunciado (Jurisprudência Selecionada) :
O ato que ordenar a citação, a audiência ou oitiva da parte interrompe a prescrição da pretensão punitiva do TCU, nos termos do art. 202, inciso I, da Lei 10.406/2002 (Código Civil) . A prescrição recomeça a contar da data do ato que motivou a interrupção, nos termos do art. 202, parágrafo único, parte inicial, do Código Civil.
53.	No caso em exame, verifica-se que a irregularidade teve início a partir de 1/9/2011, dia imediatamente após o prazo final para a apresentação da prestação de contas do Convênio 70/2006, vencido em 30/8/2011, quando o responsável perdeu a oportunidade de comprovar o bom e regular emprego dos recursos oriundos do ajuste.  
54.	Por sua vez, na linha do Acórdão 1441/2016-TCU-Plenário, entende-se que deva ser considerado como ato ordinatório da citação o despacho de 25/5/2020 (peça 57) , por meio do qual a relatora autorizou a realização de nova citação do responsável, com substancial alteração da irregularidade e débito a ele imputados (vide itens 21 e 22) .
55.	Nesse contexto, configurada a interrupção do prazo prescricional antes do transcurso do prazo de dez anos, conforme preconiza o art. 202, inciso I, do Código Civil vigente, inexiste no presente processo óbice ao exercício da ação punitiva por parte deste Tribunal.
56.	Sob a ótica da prescrição da pretensão ressarcitória, reafirma-se que o entendimento pacificado no âmbito do TCU é no sentido de que as ações de ressarcimento movidas pelo Estado contra os agentes causadores de danos ao Erário são imprescritíveis, nos termos do art. 37, § 5º, da Constituição Federal, da Súmula TCU 282 e de farta jurisprudência do Tribunal.
57.	Contudo, não se desconhece que o Plenário do Supremo Tribunal Federal, em sessão virtual realizada no dia 17/4/2020, apreciou o Recurso Extraordinário 636.886, vindo a decidir, com repercussão geral, por 7 votos favoráveis e 3 com ressalva, fixar a tese de que "É prescritível a pretensão de ressarcimento ao Erário fundada em decisão do Tribunal de Contas". 
58.	Em virtude da questão ainda se encontrar em fase de análise interna pelo TCU, com vistas à apresentação de recurso ao STF, vem sendo dispensado à matéria a orientação jurisprudencial então predominante, tal como se deu no Acórdão 6350/2020-TCU-Segunda Câmara, e também no Acórdão 5236/2020-TCU-Primeira Câmara, no qual o Relator, Ministro Benjamin Zymler, assim se manifestou:
Enfatizo que estou aplicando a jurisprudência atual desta Corte de Contas sobre a matéria, consolidada na Súmula 282, para a prescrição do débito apurado e, no que tange à eventual aplicação de sanções, no incidente de uniformização de jurisprudência apreciado pelo Acórdão 1441/2016-TCU-Plenário, que adotou o prazo geral de prescrição indicado no art. 205 do Código Civil. Não desconheço que recentemente o Supremo Tribunal Federal, no âmbito do RE 636886/AL, fixou o seguinte enunciado para o Tema 899: "É prescritível a pretensão de ressarcimento ao erário fundada em decisão de Tribunal de Contas". Não obstante essa respeitável decisão, ainda pairam diversas dúvidas sobre a matéria, pois é possível a conclusão de que a deliberação não tratou da prescrição do processo de controle externo levado a cabo perante o Tribunal de Contas da União, mas sim da prescrição intercorrente ocorrida durante a fase de execução do acórdão condenatório do Tribunal. (Grifos do original)  
59.	Em face do exposto, não se sustenta a ocorrência da prescrição, seja da pretensão punitiva, seja da ressarcitória, tal como alegado pelo defendente. 
CONCLUSÃO
60.	Em face do exame efetuado nos itens 28-59 desta instrução técnica, pode-se constatar que o Sr. Carlos Fernando  Brayer Pereira não atendeu, de forma satisfatória, a citação que lhe fora endereçada por meio do Ofício nº 27029/2020 (peça 59) , deixando pendente de comprovação o bom e regular emprego dos recursos oriundos do Convênio 70/2006, notadamente em razão da insuficiência dos comprovantes de despesas apresentados nas prestações de contas  parciais encaminhadas ao concedente, bem como da ausência da documentação complementar necessária à análise conclusiva das contas.
61.	Outrossim, a análise empreendida não permite reconhecer a boa-fé do responsável, para fins de concessão de novo prazo para o recolhimento do débito sem a incidência de juros de mora (art. 202 do Regimento Interno do TCU) , uma vez que, ao longo do curso processual, restou evidente a prolongada inação do ex-prefeito em coligir os elementos necessários para comprovar a regular aplicação dos recursos do Convênio 70/2006 (vide itens 40-42 supra) , quando poderia tê-lo feito. A esse respeito, destaca-se que, mesmo no período da pandemia do Coronavírus, a Prefeitura Municipal de Santa Vitória do Palmar - RS continuou prestando atendimento online, de modo que o responsável, se efetivamente tivesse interesse, poderia ter solicitado a documentação do convênio, com vista à produção de sua defesa.
62.	Assim, manifesta-se pela rejeição das alegações de defesa do Sr. Carlos Fernando Brayer Pereira, e por que suas contas sejam julgadas irregulares, com a condenação ao pagamento do débito apurado nos autos, com fulcro no art. 16, III, alíneas 'b' e 'c', da Lei nº 8.443/1992, sem prejuízo de aplicação da multa prevista no art. 57 da mesma lei.
PROPOSTA DE ENCAMINHAMENTO
63.	Diante do exposto, submetem-se os autos à consideração superior, propondo ao Tribunal:
	a) rejeitar as alegações de defesa apresentadas pelo Sr. Cláudio Fernando Brayer Pereira (CPF XXX.879.050-XX) ;
	b) com fundamento nos arts. 1º, inciso I; 16, inciso III, alíneas "b" e "c"; 19 e 23, inciso III, todos da Lei 8.443/1992, e nos arts. 1º, inciso I; 209, incisos II e III; 210 e 214, inciso III, do Regimento Interno TCU, julgar irregulares as contas do Sr. Cláudio Fernando Brayer Pereira (CPF XXX.879.050-XX) , condenando-o ao pagamento das quantias a seguir especificadas, com a fixação do prazo de quinze dias, a contar da notificação, para comprovar, perante o Tribunal (art. 214, inciso III, alínea "a", do Regimento Interno) , o recolhimento da dívida aos cofres do Fundo Nacional de Cultura, atualizada monetariamente e acrescida dos juros de mora, calculados a partir das datas indicadas, até a data do efetivo recolhimento, na forma prevista na legislação em vigor:
	Valor (R$) 
	Data

	   9.476,65
	2/4/2007

	19.650,00
	2/4/2007

	38.700,00
	23/6/2008

	11.300,00
	23/6/2008

	c) aplicar ao Sr. Cláudio Fernando Brayer Pereira (CPF XXX.879.050-XX) , a multa prevista no art. 57 da Lei 8.443/1992 c/c o art. 267 do Regimento Interno do TCU, fixando-lhes o prazo de quinze dias, a contar da notificação, para que comprovem, perante o Tribunal (art. 214, III, alínea "a", do Regimento Interno do TCU) , o recolhimento da dívida aos cofres do Tesouro Nacional, atualizada monetariamente desde a data do acórdão que vier a ser proferido por este Tribunal até a do efetivo recolhimento, se pagas após o vencimento, na forma da legislação em vigor;
	d) autorizar, desde logo, nos termos do art. 28, inciso II, da Lei 8.443/1992, a cobrança judicial das dívidas caso não atendidas as notificações;
	e) autorizar o pagamento das dívidas em até 36 parcelas mensais e consecutivas, nos termos do art. 26 da Lei 8.443/1992 e do art. 217 do Regimento Interno, fixando-lhe o prazo de quinze dias, a contar do recebimento da notificação, para comprovar perante o Tribunal o recolhimento da primeira parcela, e de trinta dias, a contar da parcela anterior, para comprovar o recolhimento das demais parcelas, devendo incidir sobre cada valor mensal, atualizado monetariamente, os juros de mora devidos, na forma prevista na legislação em vigor;
	f) alertar ao responsável que a falta de comprovação do recolhimento de qualquer parcela importará no vencimento antecipado do saldo devedor, nos termos do § 2º do art. 217 do Regimento Interno deste Tribunal;
	g) enviar cópia do Acórdão que vier a ser proferido à Secretaria Especial de Cultura, à Secretaria Federal de Controle Interno e ao responsável, para ciência, informando que a deliberação, acompanhada do Relatório e Voto que a fundamentarem, estará disponível para consulta no endereço www.tcu.gov.br/acordaos, além de esclarecer que, caso requerido, o TCU poderá fornecer as correspondentes cópias, em mídia impressa, aos interessados e às responsáveis arrolados nestes autos;
	h) encaminhar cópia da deliberação, bem como do relatório e do voto que a fundamentarem, ao Procurador-Chefe da Procuradoria da República no Estado do Rio Grande do Sul, nos termos do § 3º do art. 16 da Lei 8.443/1992 c/c o § 7º do art. 209 do Regimento Interno do TCU, para adoção das medidas que entender cabíveis."
2.	Por fim, em 30/1/2021, após a inclusão deste feito em pauta para julgamento nesta sessão, o responsável juntou aos autos o memorial à peça 73.
É o relatório.

Edson Luís Kossmann (OAB/RS 47.301), Vinícius Ribeiro da Luz (OAB/RS 103.975B). Maritânia Lucia Dallagnol (25.419/OAB-RS) e outros, representando Cláudio Fernando Brayer Pereira

Subprocurador-Geral Paulo Soares Bugarin.

TOMADA DE CONTAS ESPECIAL. CONVÊNIO. AUSÊNCIA DE COMPROVAÇÃO DA CORRETA APLICAÇÃO DOS RECURSOS. IMPROCEDÊNCIA DAS ALEGAÇÕES DE DEFESA. IRREGULARIDADE DAS CONTAS, DÉBITO E MULTA PROPORCIONAL.

TOMADA DE CONTAS ESPECIAL (TCE)

Secretaria de Controle Externo de Tomada de Contas Especial (SecexTCE).

Nesta tomada de contas especial instaurada pelo Ministério da Cultura - MinC em razão da ausência de comprovação da correta aplicação de parte dos recursos do Convênio 70/2006, firmado com a Prefeitura de Santa Vitória do Palmar/RS para implantar o projeto "Ponto de Cultura Pindorama" e por meio do qual foram efetivamente repassados R$ 90.000,00, o ex-prefeito Cláudio Fernando Brayer Pereria foi citado em duas oportunidades - a segunda delas decorrente de recálculo do valor do débito apurado, efetuado em razão de informações obtidas em diligência realizada ao MinC pela Secretaria de Controle Externo de Tomada de Conta Especial - SecexTCE.
2.	Em suas alegações de defesa, o ex-prefeito:
2.1.	requereu suspensão ou prorrogação do prazo para resposta à citação ante eventual impossibilidade de obtenção de elementos comprobatórios, dados o longo tempo decorrido desde a realização do convênio e a inviabilidade de acesso a documentos físicos mantidos na Prefeitura, que suspendeu o atendimento presencial em razão da pandemia de Covid-19;
2.2.	preliminarmente, arguiu a incidência de prescrição sobre a matéria tratada nos autos; e
2.3.	no mérito, aduziu informações genéricas acerca de questões relativas à execução financeira do convênio, em especial acerca das divergências constatadas, nos exames empreendidos pelo MinC e pela unidade técnica desta Corte, em empenhos, em números de cheques e de contas bancárias, em recibos de pagamento a autônomos e em notas fiscais, bem como acerca da repetição de documentos nas prestações de contas parciais apresentadas;
3.	Em pareceres uniformes, a SecexTCE e o Ministério Público junto ao TCU - MPTCU, cujas manifestações endosso e incluo entre minhas razões de decidir, opinaram pela rejeição das alegações de defesa acima e pela irregularidade das contas, com condenação em débito e aplicação de multa proporcional, uma vez que:
3.1.	seria desnecessária a suspensão ou prorrogação de prazo requerida, visto que: (i) não obstante o tempo decorrido desde a execução do convênio, a cobrança de apresentação de documentos comprobatórios iniciou-se em 2010, quando o responsável ainda era prefeito municipal; e (ii) a Prefeitura continuou a prestar atendimento ao público por intermédio de seu sítio eletrônico, o que possibilitaria que o responsável requeresse cópias da documentação relativa ao convênio;
3.2.	não obstante a decisão proferida pelo Supremo Tribunal Federal - STF no Recurso Extraordinário 636.886, no qual foi fixada, em repercussão geral, a tese de que "é prescritível a pretensão de ressarcimento ao erário fundada em decisão do Tribunal de Contas", prevalecem nesta Casa os entendimentos de que, até que ocorra o trânsito em julgado da deliberação da Corte Suprema, a prescrição de pretensão punitiva é a decenal estipulada no art. 205 do Código Civil, nos termos do Acórdão 1441/2016-TCU-Plenário, e de que as ações de ressarcimento ao erário são imprescritíveis, na forma da Súmula TCU 282;
3.3.	os elementos trazidos pelo ex-prefeito nas duas oportunidades em que apresentou alegações de defesa são insuficientes e genéricos e não viabilizam a comprovação da correta utilização dos recursos repassados, consoante análises empreendidas pela unidade técnica.
4.	De fato, como apontou a instrução, não há motivo para deferimento do pleito de suspensão ou prorrogação de prazo para apresentação de defesa, posto que o responsável, como visto acima, teve à sua disposição meios e oportunidades para coligir os elementos que considerasse necessários, o que afasta a hipótese de ter havido cerceamento de defesa.
5.	Também não merece acolhida a preliminar de prescrição das pretensões indenizatória e punitiva desta Corte.
6.	É fato que o STF fixou no RE 636.886, em repercussão geral, a tese de que "é prescritível a pretensão de ressarcimento ao erário fundada em decisão de Tribunal de Contas" (Tema 899) .
7.	Lembro, entretanto, que a decisão do STF ainda não transitou em julgado e encontra-se na fase de apreciação de embargos de declaração opostos pela Advocacia-Geral da União. Isso significa que, além da necessidade de modular adequadamente os efeitos daquela decisão, existem pontos a serem aclarados antes de poder ser aplicada a tese fixada no RE, tais como, entre outros: (i) a aplicação prospectiva ou não do novo entendimento, (ii) o marco legal a ser empregado para discussão da matéria e o prazo prescricional a ser considerado, (iii) o termo inicial para contagem do prazo a ser adotado e (iv) a existência ou não de marcos interruptivos ou suspensivos e de prescrição intercorrente.
8.	Além disso, o caso concreto tratado no RE diz respeito à fase de execução judicial de deliberação do Tribunal de Contas, tanto assim que, para deslindá-lo, foi necessária a aplicação da Lei 6.830/1980, a Lei de Execuções Fiscais, diploma legal evidentemente inaplicável à fase que antecede a formação do título executivo extrajudicial, caracterizada pela atuação do órgão de controle externo até a prolação do acórdão.
9.	Assim, por não ser possível extrapolar os parâmetros normativos empregados pelo STF para solução do problema enfrentado no RE 636.886, e dada a imprescindibilidade da fixação definitiva de orientações acerca da aplicação do Tema 899, o que só acontecerá com o julgamento dos embargos de declaração opostos naquele Extraordinário, inclino-me, até que isso ocorra, a manter a interpretação adotada pela Corte Suprema, em 2008, no Mandado de Segurança - MS 26.210,  oportunidade em que foi fixada tese da imprescritibilidade das ações de ressarcimento ao erário, e na Súmula TCU 282, cujo conteúdo é no mesmo sentido.
10.	Não obstante tal posicionamento, tão somente por amor ao debate e para evitar qualquer eventual futuro questionamento que possa comprometer a higidez do acórdão a ser proferido nesta oportunidade, analiso as consequências de uma possível aplicação do Tema 899 ao caso concreto ora em apreciação.
11.	Para tanto, ante a já mencionada ausência de definição, no RE 636.886, do marco legal que deve balizar a aplicação do aludido Tema 899, entendo que duas se afiguram as alternativas normativas mais plausíveis: (i) o art. 205 do Código Civil, que estipula prazo prescricional decenal, contado entre a data do fato e a data do ato que ordenar a citação; e (ii) a Lei 9.873/1999, cujo art. 1º fixa prazo quinquenal, a contar da data da prática do ato ou, no caso de infração permanente ou continuada, do dia em que esta tiver cessado, e cujos arts. 2º e 3º definem os respectivos marcos interruptivos e suspensivos.
12.	A aplicação do primeiro parâmetro legal encontra amparo, por analogia, no Acórdão 1441/2016-TCU-Plenário, que, em exercício hermenêutico razoável, de forma fundamentada e em incidente de uniformização de jurisprudência, o adotou no tocante à prescrição da pretensão punitiva do TCU. 
13	Já a segunda alternativa tem respaldo em julgados de ambas as Turmas do Supremo Tribunal Federal, que a utilizaram no exame, entre outros, dos MS 32.201, 35.512 e 36.067.
14.	Dessa forma, no caso concreto, considerado o prazo decenal do art. 205 do Código Civil, não se operou a prescrição, eis que o termo inicial é o dia 1/9/2011 (dia seguinte ao término do prazo previsto para prestação de contas dos recursos repassados) e que o ato que ordenou a citação teve lugar em 25/5/2020.
15.	Idêntico resultado se obtém com a utilização do regime da Lei 9.873/1999. Nesta hipótese: (i) o termo inicial é o dia 1/9/2011 (primeiro dia de inadimplência na prestação de contas) , (ii) houve notificações e a citação da convenente (inciso I do art. 1º) , atos que interromperam a prescrição, em 2/5/2012, em 16/10/2013, em 17/10/2016 e em 25/5/2020, e (iii) existiram várias ocorrências que configuraram atos inequívocos de apuração dos fatos (inciso II do art. 2º) e também interromperam a prescrição (pareceres e notas técnicas de análise das contas prestadas, datados de 9/10/2012, de 13/2/2017 e de 5/5/2017, instauração da tomada de contas especial em 1/6/2017, autuação da TCE no TCU em 5/9/2018 e instruções de mérito em 28/9/2018, em 2/8/2019, em 28/4/2020 e em 14/10/2020) . Nota-se, pois, que, dados os marcos interruptivos descritos, em nenhum intervalo de tempo entre eles foi superado o prazo quinquenal.
18.	Fica demonstrada, assim, a inocorrência de prescrição nos três cenários jurídicos possíveis (aplicação do entendimento firmado pelo STF no MS 26.210 e na Súmula TCU 282, aplicação do art. 205 do Código Civil e aplicação do regime da Lei 9.873/1999) .
19.	Por fim, quanto ao mérito dos elementos trazidos pelo responsável para demonstrar a correta aplicação dos recursos, acompanho integralmente as análises realizadas pela SecexTCE em suas manifestações, que incluo entre minhas razões de decidir e que demonstraram serem eles insuficiente para atingir a finalidade desejada.
20.	Em 30/1/2021, após a inclusão deste feito em pauta para julgamento nesta sessão da 1ª Câmara, o responsável juntou aos autos memorial no qual, em síntese, reproduziu as alegações anteriormente trazidas e devidamente rechaçadas pela instrução da unidade técnica.
	Assim, ao acolher os pareceres da SecexTCE e do MPTCU, voto pela adoção da minuta de acórdão que submeto a este colegiado.
TCU, Sala das Sessões, em 2 de fevereiro de 2021.
JORGE OLIVEIRA 
Relator